---
title: "TP2 de Modèles à Structure Latente"
author: "Rajeeth Arumainathan, Jules Aubry, Youssef Ben Fadhel"
date: "2023-12-20"
output: html_document
---

```{r setup, include=FALSE}
knitr::opts_chunk$set(echo = TRUE)
```
# Modèles de mélange
1. On note ici les paramètres du mélange par $\theta=(\mathbf{\pi}, \mathbf{\mu}, \mathbf{\sigma^2})$.  
On a choisi:
- Dans le cas de la densité bimodale : $\pi=(1/3,1/3,1/3), \, \mu=(-3,0,1) \, ,\sigma^2=(1,1,1)$.
- Dans le cas de la densité unimodale symétrique :    $\pi=(1/3,1/3,1/3), \, \mu=(-1,0,1) \, ,\sigma^2=(1,1,1)$.
- Dans le cas de la densité unimodale asymétrique :  $\pi=(2/3,1/6,1/6), \, \mu=(-1,0,1) \, ,\sigma^2=(1,1,1)$.
- Dans le cas de la densité trimodale : $\pi=(1/3,1/3,1/3), \, \mu=(-4,0,4) \, ,\sigma^2=(1,1,1)$.

```{r, echo = FALSE, eval=TRUE}
set.seed(1111)
```
```{r, echo=FALSE, eval=TRUE}
# Fonction de calcul de la densité du mélange
GMM_density <- function(x, nb_components, params) {
  s = 0
  for(comp in 1:nb_components) {
    s = s + params$pi[comp]*dnorm(x, mean=params$mu[comp] , sd=sqrt(params$var[comp]))
  }
  return (s)
}
# Représentations graphiques
x = seq(-10, 10, 0.1)
J = 3 #nombre de composantes
params_bimod  <- list(pi=c(1/3, 1/3, 1/3), mu=c(-3, 0, 1), var=c(1, 1, 1))
params_unimod_sym <- list(pi=c(1/3, 1/3, 1/3), mu=c(-1, 0, 1), var=c(1, 1, 1))
params_trimod <- list(pi=c(1/3, 1/3, 1/3), mu=c(-4, 0, 4), var=c(1, 1, 1))
params_unimod_skew <- list(pi=c(2/3, 1/6, 1/6), mu=c(-1, 0, 1), var=c(1, 1, 1))

par(mfrow = c(2, 2), pch=1)
ylab='Densite du melange'
plot(x, GMM_density(x, J, params_bimod), main = expression(paste("Densité bimodale: ", theta,'=',theta[1])), ylab=ylab)
plot(x, GMM_density(x, J, params_unimod_sym), main = expression(paste("Densité unimodale symétrique: ", theta,'=',theta[2])), ylab=ylab)
plot(x, GMM_density(x, J, params_unimod_skew), main = expression(paste("Densité unimodale asymétrique: ", theta,'=',theta[3])), ylab=ylab)
plot(x, GMM_density(x, J, params_trimod), main = expression(paste("Densité trimodale: ", theta,'=',theta[4])), ylab=ylab)

```

2. On se propose de tracer les histogrammes ainsi que les nuages de points de l'échantillon $X_1,\ldots,X_{200}$ simulé selon la loi de mélange $\sim f$ à $J=3$ composantes.  
Par définition de celle-ci, pour tous $i=1,\ldots,200$ et $j=1,\ldots,J$ on a  $(X_i|Z_i=z_j)\overset{i.i.d}{\sim}\mathcal{N}(\mu_j, \sigma_j^2)$ (les $Z_j \overset{i.i.d}{\sim}\mathcal{M}(\pi_j)$ sont les variables latentes du modèle).
Pour chaque observation $X_i$, on commence donc par tirer $Z_i=z_j$, puis on simule $X_i$ selon une normale $(\mu_j, \sigma_j^2)$.

```{r, echo=FALSE, eval=TRUE}
# Génération de l'échantillon
sample_from_GMM <- function(sample_size, params) {
  J = length(params$pi)
  X = vector(length=sample_size)
  Z = sample(1:J, size=sample_size, replace=TRUE, prob=params$pi)
  for(i in 1:sample_size) {
    X[i] = rnorm(n=1, mean=params$mu[Z[i]], sd=params$var[Z[i]])
  }
  return(cbind(X, Z))
}
# Graphiques
theta = list(pi=c(1/3,1/6,1/2), mu=c(0,5,10), var=c(1,1,4))
sample_gmm_f = sample_from_GMM(200, theta)
par(mfrow = c(1, 2))
colors <- c("red", "green", "blue")[sample_gmm_f[, 2]]
plot(sample_gmm_f[, 1], rep(0, 200), pch = '|', cex=0.7, col = colors, main = "Observations et leurs classes associées", xlab = "X", ylab = "", ylim=c(-0.5,0.5))
hist(sample_gmm_f[,1], probability=TRUE, breaks=30, main="Histogramme de l'échantillon simulé selon f")
f <- function(x){return(GMM_density(x,3,theta))}
curve(f, add=TRUE, col="red")
legend("topright", legend = "densité théorique", col = "red", lty = 1, lwd = 2)

sample_gmm_1 = sample_from_GMM(200, params_bimod)
par(mfrow = c(1, 2))
colors <- c("red", "green", "blue")[sample_gmm_1[, 2]]
plot(sample_gmm_1[, 1], rep(0, 200), pch = '|', cex=0.7, col = colors, main = "Observations et leurs classes associées", xlab = "X", ylab = "", ylim=c(-0.5,0.5))
hist(sample_gmm_1[,1], probability=TRUE, breaks=30, main=expression(paste("Histogramme de l'échantillon simulé selon ", theta[1])))
f <- function(x){return(GMM_density(x,3,params_trimod))}
curve(f, add=TRUE, col="red")
legend("topright", legend = "densité théorique", col = "red", lty = 1, lwd = 2)

sample_gmm_2 = sample_from_GMM(200, params_unimod_sym)
par(mfrow = c(1, 2))
colors <- c("red", "green", "blue")[sample_gmm_2[, 2]]
plot(sample_gmm_2[, 1], rep(0, 200), pch = '|', cex=0.7, col = colors, main = "Observations et leurs classes associées", xlab = "X", ylab = "", ylim=c(-0.5,0.5))
hist(sample_gmm_2[,1], probability=TRUE, breaks=20, main=expression(paste("Histogramme de l'échantillon simulé selon ", theta[2])))
f <- function(x){return(GMM_density(x,3,params_unimod_skew))}
curve(f, add=TRUE, col="red")
legend("topright", legend = "densité théorique", col = "red", lty = 1, lwd = 2)

```

